臺灣高等法院刑事判決
108年度上易字第2211號
上  訴  人  臺灣臺北地方檢察署檢察官
被      告  王家駒
            王應涵
            王卓涵
共      同
選任辯護人  張振興律師
            林輝豪律師
上列上訴人因被告等重利案件，不服臺灣臺北地方法院107年度
易字第542號，中華民國108年9月18日第一審判決（起訴案號：
臺灣臺北地方檢察署106年度偵字第14761、15315、27577號），
提起上訴，本院判決如下：
    主  文
上訴駁回。
    理  由
一、公訴意旨略以：被告王家駒與被告王應涵、王卓涵係父子。
    被告王家駒、王應涵、王卓涵父子3人（下合稱被告3人）竟
    共同基於牟取與原本顯不相當重利之犯意聯絡，乘告訴人施
    敏娟、蔡文良（下合稱告訴人2人）所經營之儀測科技國際
    股份有限公司（下稱儀測公司）財務狀況欠佳而需款孔急之
    際，先後於民國105年8月9日及同年月29日，在新北市○○區○
    ○路0段00○0號0樓儀測公司內，貸與告訴人2人新臺幣（下同
    ）800萬元、500萬元，且要求告訴人2人須簽署借據及簽發
    面額為800萬元、500萬元之本票及支票以為擔保，並約定以
    每月為1期，每期收取10%之與原本顯不相當之重利（即每月
    收取80萬元、50萬元利息）。告訴人施敏娟旋於借款同日自
    儀測公司帳戶提領第1期10%之利息款項即80萬元、50萬元現
    金交予被告王卓涵收取，告訴人2人事後並陸續依上開條件
    於如附表所示時間，以開立支票之方式支付如附表所示利息
    ，因認被告3人均涉犯刑法第344條第1項重利罪嫌云云。
二、按犯罪事實應依證據認定之，無證據不得認定犯罪事實；不
    能證明被告犯罪或其行為不罰者，應諭知無罪之判決，刑事
    訴訟法第154條第2項、第301條第1項分別定有明文。次按認
    定不利於被告之事實，須依積極證據，苟積極證據不足為不
    利於被告事實之認定時，即應為有利被告之認定，更不必有
    何有利之證據，復有最高法院30年上字第816號判例可資參
    考。又事實之認定，應憑證據，如未能發現相當證據，或證
    據不足以證明，自不能以推測或擬制之方法，為裁判基礎；
    認定犯罪事實，所憑之證據，雖不以直接證據為限，間接證
    據亦包括在內，然無論直接或間接證據，其為訴訟上之證明
    ，須於通常一般之人均不致於有所懷疑，而得確信其為真實
    之程度者，始得據之為有罪之認定，倘其證明尚未達到此一
    程度，而有合理性懷疑之存在時，即無從為有罪之認定，此
    亦有最高法院40年台上字第86號、76年台上字第4986號判例
    可參。參以刑事訴訟法第161條第1項亦規定，檢察官就被告
    犯罪事實，應負舉證責任，並指出證明之方法，是檢察官對
    於起訴之犯罪事實，應負提出證據及說服之實質舉證責任，
    倘其所提出之證據，不足為被告有罪之積極證明，或其指出
    證明之方法，無從說服法院以形成被告有罪之心證，基於無
    罪推定之原則，自應為被告無罪判決之諭知（最高法院92年
    台上字第128號判例意旨參照）。
三、再「犯罪事實應依證據認定之，無證據不得認定犯罪事實；
    有罪之判決書應於理由內記載認定犯罪事實所憑之證據及其
    認定之理由，刑事訴訟法第154條第2項及第310條第1款分別
    定有明文。而犯罪事實之認定，係據以確定具體的刑罰權之
    基礎，自須經嚴格之證明，故其所憑之證據不僅應具有證據
    能力，且須經合法之調查程序，否則即不得作為有罪認定之
    依據。倘法院審理之結果，認為不能證明被告犯罪，而為無
    罪之諭知，即無前揭第154條第2項所謂『應依證據認定』之犯
    罪事實之存在。因此，同法第308條前段規定，無罪之判決
    書只須記載主文及理由。而其理由之論敘，僅須與卷存證據
    資料相符，且與經驗法則、論理法則無違即可，所使用之證
    據亦不以具有證據能力者為限，即使不具證據能力之傳聞證
    據，亦非不得資為彈劾證據使用。故無罪之判決書，就傳聞
    證據是否例外具有證據能力，本無須於理由內論敘說明」（
    最高法院100年度台上字第2980號判決意旨參照）。本案既
    認不能證明被告3人犯罪，揆之前開說明，自無庸就本判決
    所引證據是否具有證據能力加以論析。
四、公訴意旨認被告3人涉犯前開重利犯行，無非以(1)被告王家
    駒、王應涵之供述、(2)告訴人施敏娟、蔡文良之指訴、(3)
    證人陳俊安之證述、(4)利息及本金支票存根影本、儀測公
    司華南銀行存摺影本、借據、貸款展期合約、800萬元借款
    本金支票影本、本金及利息支付明細表、(5)永豐商業銀行
    股份有限公司（下稱永豐銀行）五股分行五股中興路郵局第
    000228號存證信函、立法委員張宏陸國會辦公室便箋影本等
    為主要論據。訊據被告3人均堅詞否認有何重利犯行，被告
    王家駒辯稱：沒有犯重利罪，錢的性質是分紅，其餘答辯同
    我在原審所述等語；被告王應涵、王卓涵則均辯稱：沒有犯
    重利罪，其餘答辯同我在原審所述等語。另(1)被告王家駒
    於原審辯稱：我不是從事地下金融業者，是因陳俊安介紹而
    認識施敏娟，當時蔡文良、施敏娟除儀測公司外，尚有1家
    叫天熙儀測科技股份有限公司（下稱：天熙儀測公司）要上
    櫃了，施敏娟原要我投資，但我認為施敏娟的公司是台電供
    應商，擔心血本無歸，施敏娟就改向我借錢，是施敏娟說利
    息開月息10分（即10%），我原稱該筆錢是要用來作為我太
    太治病之用，但施敏娟說只借2個月，且她說作台電生意利
    潤豐厚，就當作給我分紅，如果這是利息不是分紅的話，她
    大可以直接調降利息至8%，為何要支付我10%再叫我私下給
    她現金2%，並提出她在新板特區的房地產影本取信於我，且
    施敏娟說我每個月要以現金退她2分的利息，不能用匯的，
    所以借了施敏娟800萬元，2個月後到期時，施敏娟說還不出
    來，便在蔡文良的辦公室，在場有我、王應涵及蔡文良、施
    敏娟，蔡文良開天熙儀測公司的支票背書，隔了1個月，施
    敏娟又向我借了500萬元，結果到期時也是還不出來，也是
    拿天熙儀測公司的支票要我展期，後來支票都被退票了，施
    敏娟拿1份借款名單給我，希望我們接受她的分期償還，因
    儀測公司、天熙儀測公司還要經營，但施敏娟提不出分期的
    方式，蔡文良、施敏娟以這樣方式騙我的錢，該2人是先借
    錢才發生永豐銀行抽銀根協調，並非永豐銀行先抽銀根協調
    伊等再向我借錢等語（見易字卷二第97頁、易字卷四第256
    至257、262頁）；(2)被告王應涵於原審辯稱：同我父親王
    家駒所述，另補充蔡文良、施敏娟於105年8月12日前便向我
    們說儀測公司、天熙儀測公司要上市、上櫃，公司前景很好
    ，所以才會有投資分紅的事情，當時已經有800萬元在他們
    那邊，後來他們說公司上碰到的問題希望可以找立法委員作
    選民服務，才會有105年8月22日到立法委員張宏陸辦公室的
    事情等語（見易字卷二第98頁、易字卷四第257至258頁）；
    (3)被告王卓涵於原審則以：我記得我開車載過我父親王家
    駒2次，我只有在會客室坐著，並沒有與王家駒、蔡文良、
    施敏娟討論，我去的時候王應涵沒有在場等語為辯（見易字
    卷二第98頁）。
五、本院之判斷
(一)被告3人確有借款予告訴人蔡文良，並收取前開高額利息
  1.證人施敏娟就本案證述如下：
    (1)於警詢、106年7月17日偵查時證稱：105年8月初透過板
       信銀行經理陳俊安認識王家駒，王家駒說在銀行額度未
       下來前可以個人名義借款給儀測公司，故於同年8月9日
       ，王家駒、王應涵及王卓涵3人便在儀測公司以王應涵名
       義借給蔡文良，月息10%，3個月為1期，當天就領80萬元
       當作是第1次的利息，實際上拿720萬元，並開立同年9月
       9日、10月9日的利息支票給王家駒，因我負責資金調度
       ，王家駒和我說如果背書保證的話，利率可以降2%，所
       以我就在支票背書並簽立本票，我總共收到退還52萬元
       ，我都用這些錢來繳下一次的利息；另於同年月29日，
       也是在儀測公司向王家駒借款500萬元，當天也領了50萬
       元作為第1次的利息，實際拿450萬元，並開立同年9月29
       日、10月29日之利息支票給王家駒，並由我擔任保證人
       ，我和蔡文良有簽立本票給王應涵，其後我打電話給王
       應涵要求展期，展期後就沒有再退2%給我，2次借款地點
       均在新北市○○區○○路0段00○0號0樓儀測公司等語（見他
       字卷第26頁反面至第27頁反面、偵字第14761號卷一第5
       頁反面、第66頁正反面）。
 　 (2)於106年10月18日偵查、原審證稱：105年7月中旬透過板
       信銀行經理陳俊安介紹認識王家駒，王家駒和我說他有
       認識銀行可以介紹給儀測公司協助借貸，後來105年7月
       底王家駒帶王卓涵到儀測公司討論有無資金需求，後來
       我有以電話向王家駒表示要借款，並約105年8月8日在儀
       測公司見面，才確定要借800萬元，當天是王應涵、王卓
       涵、我和蔡文良在蔡文良的辦公室內簽約，因同年月9日
       才把錢匯到蔡文良的戶頭，因此借據才寫是105年8月9日
       ，當天就領80萬元給王應涵、王卓涵，利息10分是王家
       駒之前在電話中說的，並說如果我背書保證，可以減免2
       %利息，我和蔡文良都有簽本票，我沒有請王家駒、王應
       涵及王卓涵3人投資，另同年8月中旬我和蔡文良反應8月
       底有資金需求，我們討論後決定再跟王家駒借500萬元，
       借500萬元的過程和之前借800萬元的過程都一樣，也都
       是王應涵、王卓涵、我及蔡文良在儀測公司簽約，當天
       也有給50萬元，但500萬元的借據我沒有留底，後來無法
       如期還款，所以才於同年10月7日在儀測公司又簽了貸款
       展期合約等語（見偵字第14761號卷一第76至77頁反面、
       易字卷二第173至174、179、182至183頁）。
    (3)據上，證人施敏娟業已證稱有分別向被告3人借款800萬
       元、500萬元，且利息高達10%，被告3人並均於貸款當時
       即扣除第1次利息等節明確，而證人施敏娟上開證述，可
       悉除證人陳俊安介紹被告王家駒與伊認識之時間、被告
       王家駒於105年8月9日、同年月29日有無同被告王應涵、
       王卓涵一同前往儀測公司等細節事項部分略有不一外，
       所為借款核心內容之證述尚屬一致。
  2.證人即告訴人蔡文良於106年11月14日偵查、原審證稱：105
    年8月9日現場有我、王應涵、王卓涵，在儀測公司的辦公室
    內簽的，過程都是施敏娟負責洽談，王家駒、王應涵及王卓
    涵3人每次來都是2位，來的人是不同的組合，105年8月9日
    、同年月29日分別借款800萬元、500萬元，因為前面借了80
    0萬元還不夠，所以再借500萬元；（後改稱）同年月29日當
    天也是王應涵、王卓涵到儀測公司辦公室，利息10%我聽施
    敏娟說是對方提出來的，她說王家駒要給她抽利息2%，我知
    道有退2次2%，第2次借的500萬元，利息也是10%但沒有退2%
    利息，我在法院才見過王家駒，王家駒都是與施敏娟洽談，
    都是王應涵、王卓涵來和施敏娟談好後再來找我簽名，因為
    儀測公司有一套帳，這是體制外借的錢，不能存入公司的就
    先存入我的帳戶，我的帳戶是用來支付利息等語（見偵字第
    14761號卷一第98頁反面至第99頁反面、易字卷二第251至25
    3、258、264頁），已證稱有向被告3人分別借款800萬元、5
    00萬元，且利息為10%之事實。
  3.證人陳俊安亦於原審證稱：儀測公司退票時，因為是我介紹
    王家駒認識施敏娟，我就有問王家駒有沒有借款，王家駒才
    跟我說有借等語（見易字卷二第282頁）明確。
  4.觀諸證人施敏娟、蔡文良所為前開證述，就被告王家駒確有
    與證人施敏娟洽談，並有於上開時間匯款800萬元、500萬元
    至告訴人蔡文良帳戶，及收受2次匯款之第1次利息80萬元、
    50萬元等節，互核相符。至有關被告3人是否於105年8月9日
    、同年月29日均有前往儀測公司，該800萬元、500萬元（下
    稱該2筆借款款項）究為借貸或投資，以及利息10分、退利
    息2%為何人提出等部分，告訴人蔡文良之證述與證人施敏娟
    前開警詢、偵訊、原審之證述及被告3人之答辯固不盡相符
    ，但此等未盡相符部分相較於有無借款事實而言，大部分均
    屬細節事項，且證人陳俊安亦於原審證稱：王家駒有告知我
    有借款之事實等語如前。參諸卷附105年8月9日借據記載：
    「……雙方議定借貸款條如下：一、貸與人王應涵（以下簡稱
    甲方），借用人蔡文良（以下簡稱乙方）。二、甲方願將金
    錢新臺幣800萬元正貸與乙方；乙方願供擔保擔保支票，簽
    發本票1紙。……四、本借貸金錢期間自民國105年8月9日起至
    民國105年10月9日止。五、乙方於借貸期間屆滿時，應將借
    用金錢向甲方全部清償，不得為部分清償或怠於履行」；10
    5年10月7日貸款展期合約內容則記載：「……雙方議定借貸款
    展期條件如下：一、貸與人王應涵（以下簡稱甲方），借用
    人蔡文良（以下簡稱乙方）。……三、本借貸金錢展期期間自
    民國105年10月9日起至民國106年1月9日止。四、乙方於借
    貸期間屆滿時，應將借用金錢向甲方全部清償，不得為部分
    清償或怠於履行」、「……雙方議定借貸款連帶保證責任如下
    ：一、貸與人王應涵（以下簡稱甲方），保證人施敏娟（以
    下簡稱乙方）。二、乙方願擔保甲方於民國105年8月9日所
    貸與蔡文良新臺幣800萬元整之借款，乙方願提供擔保簽發
    本票1紙。三、本借貸金錢展期期間自民國105年10月9日起
    至民國106年1月9日止」等情，有105年8月9日借據、同年10
    月7日貸款展期合約、告訴人蔡文良於105年8月9日所簽發之
    本票等附卷可佐（見他字卷第45至46頁反面），並有儀測公
    司存摺影本存卷可稽（見他字卷第7至8頁），衡之被告3人
    均為成年人，係有相當社會經驗之人，倘被告3人確為投資
    而非貸款予告訴人蔡文良，何以係簽訂借據、貸款展期合約
    等與投資完全不符之契約內容，此實與常情不符，足認被告
    王家駒應有以被告王應涵名義，分別於105年8月9日、同年
    月29日將該2筆借款款項借貸予告訴人蔡文良，並非投資至
    明。
  5.據上，堪認被告王家駒應有以被告王應涵名義，分別於105
    年8月9日、同年月29日將該2筆借款款項借貸予告訴人蔡文
    良，且該2筆款項均先匯至告訴人蔡文良個人帳戶，再轉帳
    至儀測公司帳戶，被告王家駒有透過被告王應涵或王卓涵分
    別取回各該借款第1次的利息為80萬元、50萬元，被告王家
    駒所收取利息亦顯高於法定利率或一般金融機構貸款利率等
    節明確。是被告3人有借款予告訴人蔡文良，並收取前述高
    額利息等情，應堪認定。
(二)被告3人雖曾將款項借予告訴人蔡文良，並收取前述高額利
    息，然被告3人是否涉犯重利犯行，應審究者厥為被告3人是
    否有乘告訴人蔡文良急迫、輕率、無經驗或難以求助之處境
    而貸以金錢，是否合於重利罪之犯罪構成要件而定。經查：
  1.按刑法第344條第1項之重利罪，係以乘他人急迫、輕率、無
    經驗或難以求助之處境，貸以金錢或其他物品，而取得與原
    本顯不相當之重利者為其構成要件。而103年6月18日修正前
    同法條之重利罪，亦以乘他人急迫、輕率或無經驗貸以金錢
    或其他物品，而取得與原本顯不相當之重利者為其構成要件
    。所謂「急迫」，係指需要金錢情形至為緊急迫切，在證據
    採證上，因向他人借款者，不論原因為何，必定均有資金、
    款項之需求，則借款人究係權衡過後認為向行為人借款，縱
    使利息較高，但對其資金運用、財務規劃較為划算，始願意
    支付高額利息借款，抑或確係陷於緊急迫切之狀況而借款，
    即必須探求借款人之真意，尚難逕以借款之利息較高，即逕
    自推論借款人必有急迫之情形，否則將使重利罪「乘他人急
    迫」之要件形同虛設，應非立法本旨。因此，至少借款人需
    明確陳述借款確有急迫性，再佐以其他情況證據，始可認定
    借款人有「急迫」之情況。所謂「輕率」則指未能慎重考慮
    而草率地遽下決定。所謂「無經驗」則指無舉債借貸事務之
    經驗，未能分辨借貸之利害關係，為正確之判斷而言。是若
    借用人非處於急迫、輕率或無經驗之情形，縱貸與人貸與高
    利，亦難以重利罪相繩。再按約定利率雖超過法定限制，致
    取得之利息與原本顯不相當，但在立約當時，債權人如無乘
    債務人急迫輕率或無經驗之情形，縱取得與原本顯不相當之
    重利，仍難令負重利罪責。是倘行為人貸與金錢予他人並收
    取利息，而他人明知行為人收取之利息較銀行高，且其並無
    經濟上之急迫危機，則其捨向銀行申辦貸款等其他方式，而
    願意支付高額利息向行為人借貸款項，即應僅屬契約自由之
    範疇，難認行為人有何乘他人急迫、輕率、無經驗或難以求
    助之處境而貸以金錢之行為，所為即與刑法重利罪之構成要
    件有別。
  2.證人施敏娟於原審證稱：最主要是儀測公司在年度資金周轉
    上有困難的情況下，所以才跟王應涵他們借款等語（見易字
    卷二第172頁）；證人即告訴人蔡文良亦於原審證稱：公司
    銀行的信用緊縮、銀根緊縮，公司資金上周轉困難，透過板
    信銀行1位陳經理的介紹，認識王先生，因為有急用，他說
    他可以提供借貸，就向他們借錢等語（見易字卷二第250頁
    ），該2人雖均證稱係儀測公司有資金周轉需求始向被告3人
    借款云云。惟：
    (1)證人陳俊安於原審證稱：我在偵訊時之所以說儀測公司
       資金緊，和一般人所了解的可能不太一樣，當時檢察官
       是片面地問我，我則用事後諸葛觀念或在銀行工作的看
       法來講，因我在銀行工作，之所以說資金緊是因為儀測
       公司的一些債務要移轉到天熙儀測公司，移轉不順利時
       資金會卡住，財報中儀測公司與台電有發生工程糾紛、
       營收沒有成長萎縮中，而我在辦理儀測公司與板信銀行
       之展延時有拜訪施敏娟，時間大概是我給施敏娟被告王
       家駒之聯絡方式前快1個月，當時施敏娟和我說是新公司
       即天熙儀測公司有資金需求，此時要看能否在找資金進
       來或增加銀行借貸，所以應該說不是資金很緊，而是王
       家駒有能力幫施敏娟多認識幾家銀行，當時還無法預測
       儀測公司是否會倒閉、重整或清算等語（見易字卷二第2
       81、284至288頁）。是依證人陳俊安所證，證人施敏娟
       、告訴人蔡文良所謂儀測公司資金周轉困難一節與一般
       常人所理解觀念是否相同，尚非無疑。參諸證人施敏娟
       於原審證稱：天熙儀測公司與儀測公司是不一樣的公司
       等語明確（見易字卷二第175頁），則證人施敏娟向證人
       陳俊安陳稱公司有資金需求時，究為儀測公司或天熙儀
       測公司有資金需求乙情，亦非無疑。
    (2)證人施敏娟雖曾於警詢、偵查中，且曾以訴狀指稱及於
       原審證稱：因銀行抽銀根，尤其是經濟不景氣，銀行授
       信都很保守，公司有資金上需求才會在不得已的情況下
       向被告3人借錢，中國信託商業銀行股份有限公司（下稱
       中信銀行）於105年2月就到期4,000多萬元，要求1個月
       內以現金清償不再續借；中信銀行就抽掉5,000萬元的資
       金；星展（台灣）商業銀行股份有限公司（下稱星展銀
       行）可循環借貸額度3,000萬元於105年4月拒絕授權循環
       額度使用，星展銀行也抽掉資金；台新國際商業銀行（
       下稱台新銀行）於105年間到期近3,000萬元借款亦不再
       續借，因儀測公司於105年間資金周轉均十分急迫，所以
       才會和王家駒借款800萬元；且105年8月29日儀測公司必
       須償還台新銀行360萬元借款，才會再跟王家駒借500萬
       元，（先改稱）因外幣融資到期須要還款，所以才又向
       王家駒借款500萬元，（又改稱）我記得500萬元是付給
       台新銀行、還是臺灣新光商業銀行股份有限公司（下稱
       新光銀行），有1個360萬元，再來好像有付給另1家租賃
       公司，也是分期付款云云（見他字卷第73頁、偵字第147
       61號卷一第6頁反面、第66頁反面、第77頁、偵字第1476
       1號卷二第84頁、易字卷二第172至173、175、181至182
       、196、204至205、207頁），然：①中信銀行未曾於105
       年間發函予儀測公司，儀測公司於105年1月至12月間並
       無向中信銀行借款；②星展銀行曾核予儀測公司可循環使
       用外匯額度美金100萬元，但該額度已於儀測公司清償借
       款後，於105年2月19日取消，且星展銀行後續未再與儀
       測公司往來，故無儀測公司曾向星展銀行要求授權使用
       可循環借貸額度而於105年4月遭星展銀行拒絕之情事；③
       儀測公司曾與台新銀行有借款往來，但於103年2月6日全
       數清償完畢後，台新銀行未再與儀測公司有授信往來；④
       儀測公司於105年7月1日結清新光銀行之金額為500萬元
       ，嗣於同年12月30日結清新光銀行之金額為589萬9,359
       元，該結清時間均非105年8月、9月間，金額亦非證人施
       敏娟前揭指稱之360萬元等情，有中信銀行108月2月23日
       中信銀字第108年2月23日中信銀字第1082254220001號函
       、星展銀行108年4月18日星銀台（108）字第108165號函
       、台新銀行108年4月12日台新作文字第10804729號函及
       新光銀行中和分行108年2月22日新光銀中和字第1088700
       144號函檢附清償明細表等在卷為憑（見易字卷三第157
       至159、171頁、易字卷四第29、167頁）。足認證人施敏
       娟前開所證與客觀事證不符，尚難逕認儀測公司有因急
       於償還中信銀行、台新銀行、新光銀行借款及星展銀行
       拒絕授權可循環使用外匯額度、抽掉資金，而致儀測公
       司有急迫、輕率、難以求助之情境而須向被告王家駒3人
       借前開該2筆款項之情。
    (3)證人即告訴人蔡文良雖於偵查證稱：因儀測公司一直無
       法跟銀行協調貸款趕快下來，王家駒說他們有這個能力
       ，借800萬元還不夠，再借500萬元是為了還銀行，儀測
       公司經營36年，白手起家，也滿穩定，但剛好遇到銀行
       縮銀根，才會跟王家駒他們有金錢上借貸關係，利息滿
       高的等語（見偵字第14761號卷一第99頁反面）。於原審
       則證稱：「（問：當時有什麼急迫要借800萬、500萬元
       ？）太久了」、「（問：你能否提供資金的流向來證明
       你們很急迫？）這沒辦法，太久了」、「【問：你方才
       回答檢察官說800萬元是用在公司周轉，這公司是指儀測
       公司，不是天熙公司（即天熙儀測公司），能否具體說
       明是什麼樣情況需要資金周轉？】這可能沒辦法，因資
       金周轉的客戶，我們客戶很多筆，時間那麼久，可能也
       找不到詳細的資料」、「（問：連1間公司都無法具體說
       明？）現在不知道資料在哪裡」、「（問：可否具體說
       明800萬、500萬借款後來用去哪裡？）就是公司急用，
       如果要明細，我們也不可能詳細知道得那麼清楚……」、
       「（問：你是否是儀測公司跟天熙儀測的負責人？）：
       是」、「（問：公司帳冊這部分你自己目前不知道在哪
       裡？）目前不知道」等語歷歷（見易字卷二第266至267
       、270至271頁）。若證人蔡文良於原審所證屬實，顯已
       無法證明渠於偵查所證上開情節為真。是證人蔡文良所
       證：儀測公司向被告借該2筆款項是為了償還銀行，且與
       到銀行抽銀根而須資金周轉等情之證述，委實欠缺可信
       性，亦難認定儀測公司確因資金週轉而有急迫、輕率、
       難以求助之情境而須向被告3人借前開該2筆款項等節。
    (4)儀測公司於105年6月至同年11月間，於第一商業銀行信
       維分行（下稱第一銀行信維分行）之活期存款帳戶（帳
       號：00000000000號）內尚有1,441萬2,852元等情，有第
       一銀行信維分行108年3月8日一信維字第00006號函及檢
       附資料附卷可考（見易字卷三第282至283頁），且儀測
       公司、告訴人蔡文良於105年8月29日尚與永豐銀行簽立
       授信及交易總申請書，向永豐銀行申請授信額度共2,700
       萬元等節，有永豐銀行108年3月6日作心詢字第10802231
       12號函檢附民事支付命令聲請狀、臺灣新北地方法院（
       下稱新北地院）106年7月11日支付命令確定證明書、新
       北地院106年度司促字第15084號支付命令等在卷可證（
       見易字卷三第343至351頁），而儀測公司於105年8月間
       向銀行授信，均無逾期金額，直至106年5月間向銀行授
       信部分，始有逾期金額等情，亦有財團法人金融聯合徵
       信中心（下稱聯徵中心）108年2月21日金徵（業）字第1
       080000987號函所檢送儀測公司相關資料存卷可參（見聯
       徵中心檢附儀測公司外放卷宗第413至433頁），依此事
       證，尚難認定儀測公司於105年8月間已存有急迫或難以
       求助之情形。
    (5)證人施敏娟於原審證稱：該借款明細表是因儀測公司於1
       06年1月23日發生跳票事件，我們之前是董事長即告訴人
       蔡文良有認識一些人，為了資金周轉找了很多外面的人
       （即企業顧問、資產管理公司、當鋪等）借錢作資金調
       度，這張借款明細表係我製作的，因畢竟不是檯面上的
       東西，但我們欠人家什麼錢還是要很清楚，所以我還是
       把它列表了，這些人是蔡文良私下開支票、本票借款的
       對象，此些借款沒有寫借款單，該借款明細表上記載天
       熙票是指對方希望用天熙儀測公司作保，多一層保證，
       不曉得蔡文良開多少天熙儀測公司之票據出去，這些數
       據是對方給我的，蔡文良並不是記得很清楚，我只是把
       這些數據寫下來等語（見易字卷二第188、212至213頁）
       ，就此與證人即告訴人蔡文良於原審證稱：該借款明細
       表上面的人都是施敏娟聯絡的，施敏娟開我的票出去，
       時間太久了我不清楚何時借款，但因公司急需款項周轉
       所以才向該借款明細表這些人，所以我才叫她作1份明細
       表等語（見易字卷二第272至273頁）互核以觀，可悉告
       訴人蔡文良與證人施敏娟雖互相推諉係對方向該借款明
       細表上所載之人聯繫借款，然勾稽告訴人蔡文良及證人
       施敏娟前開證述，告訴人蔡文良並不否認有開立個人支
       票、本票向該借款明細表上所載之人借貸該明細表所載
       款項，是告訴人蔡文良知悉有該借款明細表之借款情形
       等節屬實。參以證人施敏娟於原審證稱：我是當時儀測
       公司總管理處最高階的主管，總管理處下有財務部、管
       理部、資材部，所以儀測公司不管是財務、人事都在我
       轄下，所有銀行的窗口來找，一定是找我或找會計財務
       人員，我們會把事情跟老闆即告訴人蔡文良報告後，向
       銀行的條件，我們也都是和蔡文良報告，由蔡文良作最
       後確定要不要做之後，才會去簽名等語（見易字卷二第1
       76頁），及證人即告訴人蔡文良於原審證稱：我於105年
       間是儀測公司負責人，施敏娟負責財務，該借款明細表
       上記載「蔡桑個人」就是我開個人之支票，左側欄位都
       是我所借錢的債權人，因他們地下錢莊都有通道，我們
       好像有缺錢，該借款明細表上記載都是地下錢莊等語（
       見易字卷二第249至250、256至257頁），並觀諸該借款
       明細表記載：認識日期：2015/8/13；姓名：揚豐－王民
       佑；銀行：華南銀行－蔡桑個人；到期日(一)2017/1/6；
       到期日(二)2017/1/19；……合計借款金額：2,500,000；
       備註：15天5%等情，有證人施敏娟製作之借款明細表及
       揚豐國際管理顧問公司王民佑名片等存卷可稽（見偵字
       第15315號卷第85頁、易字卷一第111、113、125頁）。
       足認告訴人蔡文良既因經營儀測公司業務，經常性參與
       金融交易活動，因經營儀測公司而有產生資金之需求，
       而證人施敏娟負責儀測公司財務，告訴人蔡文良對外向
       銀行借款籌措資金，均透過證人施敏娟接洽、聯繫後向
       告訴人蔡文良報告後再由告訴人蔡文良決定，告訴人蔡
       文良經營儀測公司已多次向銀行借貸，且亦曾有開立個
       人名義支票向地下錢莊借款之經驗，是告訴人蔡文良為
       獲取利潤，就可能獲得利益、借款成本、難易度、時效
       性等因素綜合衡量後而為之本案借款決定，應係屬個人
       就資金調度作出之判斷，尚難認定有何緊急迫切或輕率
       、無經驗之情狀。
  3.檢察官雖稱：證人施敏娟所證稱儀測公司於105年4月間於星
    展銀行可循環借貸額度3,000萬元遭拒絕授權循環額度使用
    等語，與星展銀行之回函互核觀之，雖星展銀行表示於105
    年2月19日即取消儀測公司可循環使用外匯額度美金100萬元
    ，惟除取消時間與證人施敏娟所稱時間略有不同外，關於遭
    取消授權循環額度使用美金100萬元（金額近於新臺幣3,000
    萬元）等情並無不同，則證人施敏娟是否因星展銀行取消授
    權循環額度使用，而陷於急迫之境，始同意支付重利向被告
    3人借款，當非無疑云云【見本院卷第40頁上訴書二、(三)
    所載】，但星展銀行核予儀測公司可循環使用外匯額度美金
    100萬之額度已於儀測公司清償借款後，於105年2月19日取
    消，且星展銀行後續未再與儀測公司往來，並無儀測公司曾
    向星展銀行要求授權使用可循環借貸額度而於105年4月遭星
    展銀行拒絕之情事，業如前述，星展銀行取消儀測公司美金
    100萬元額度係因儀測公司清償借款之故，則儀測公司當時
    既有能力償還星展銀行借款，則是否可認證人施敏娟有因星
    展銀行取消授權循環額度使用，致使儀測公司陷於急迫之境
    ，始同意支付重利向被告3人借款，自非無疑，要難以上開
    儀測公司經星展銀行取消授權循環額度使用美金100萬元（
    金額近於新臺幣3,000萬元）等情，認定儀測公司當時確實
    陷於財務困境。
  4.檢察官固又稱：觀以中信銀行回函，僅表示未曾於105年間
    發函予儀測公司，且儀測公司於105年1月至12月間未向中信
    銀行借款，然證人施敏娟所述遭銀行通知抽資金乙事，中信
    銀行究以發函方式通知證人施敏娟、儀測公司，抑或銀行貸
    款部門承辦人員口頭通知證人施敏娟，尚有不明，原審若認
    此部分與證人施敏娟所述不符，可再要求證人施敏娟提出與
    伊聯絡之承辦人資訊或曉諭檢察官聲請調查，然原審卻未盡
    此調查義務，自有應調查證據未予調查之違背法令事由云云
    【見本院卷第40頁上訴書二、(三)所載】。查中信銀行上開
    函示雖僅表示未曾於105年間發函予儀測公司，然已明確表
    示儀測公司於105年1月至12月間並無向該銀行借款之事實，
    既無借款，何來被抽資金之情，是縱認儀測公司被中信銀行
    通知抽資金之情事，當非本案105年8月9日及同年月29日所
    發生之事，則不論證人施敏娟所述遭銀行通知抽資金乙事，
    中信銀行究以發函方式通知證人施敏娟、儀測公司，抑或銀
    行貸款部門承辦人員口頭通知證人施敏娟，均難作為儀測公
    司在本案借款發生時間（105年8月9日及同年月29日）確有
    財務困難一事之認定。參諸證人施敏娟已於本院審理時明確
    證稱：「（問：你於原審時曾說儀測公司有遭銀行通知抽資
    金，當時中信銀行是用發函方式通知或是他們的承辦人口頭
    告知？）承辦人口頭告知」、「（問：你是否記得承辦人姓
    名跟相關資料？）我已經沒印象了，因為中信是第1個抽銀
    根的銀行」等語在卷（見本院卷第365頁），是檢察官於本
    院審理時聲請函詢中信銀行調取儀測公司在105年相關還款
    紀錄及函詢中信銀行跟儀測公司之間借還款的承辦人員為何
    人云云（見本院卷第355頁），均顯無再予調查必要，不予
    調查，附此敘明。
  5.檢察官又以：儀測公司曾於105年7月19日經永豐銀行五股分
    行寄發存證信函，通知儀測公司因該銀行受新北地院通知第
    三人聲請強制執行在該銀行所有存款，依據契約條款，貸款
    喪失期限利益，視為立即到期，且儀測公司更於105年8月22
    日與永豐銀行五股分行經理相約於立法院會議室協調給予儀
    測公司融資1,000萬元續用，此有上揭存證信函及立法委員
    張宏陸國會辦公室便箋附卷可稽，可見告訴人蔡文良及證人
    施敏娟所稱因銀行抽銀根，公司有資金需求始急於向被告3
    人借款等語，尚非無稽云云【見本院卷第40頁上訴書二、(
    四)所載】，但依一般銀行借款實務，永豐銀行五股分行願
    意給予儀測公司融資1,000萬元續用，當已對儀測公司為相
    當之財務狀況調查，況儀測公司既能循一般正常合法之銀行
    管道借款，則儀測公司當時是否已陷於急迫之情境確非無疑
    ，尚難以儀測公司永豐銀行五股分行寄發存證信函，通知儀
    測公司因該銀行受新北地院通知第三人聲請強制執行在該銀
    行所有存款，依據契約條款，貸款喪失期限利益，視為立即
    到期等情，即遽而認定本案借款發生時（105年8月9日及同
    年月29日）確有存有急迫或難以求助之情形。
  6.至檢察官所舉利息及本金支票存根影本、儀測公司華南銀行
    存摺影本、借據、貸款展期合約、800萬元借款本金支票影
    本、本金及利息支付明細表、永豐銀行五股分行五股中興路
    郵局第000228號存證信函、立法委員張宏陸國會辦公室便箋
    影本等，亦均無法證明告訴人蔡文良向被告3人借貸當時，
    確有何緊急迫切或輕率、無經驗之情狀。
(三)綜上，被告王家駒雖有以被告王應涵名義分別於105年8月9
    日、同年月29日借款予告訴人蔡文良，並收取前開高額利息
    之情，但證人施敏娟、告訴人蔡文良證稱儀測公司資金周轉
    困難等，或與客觀事證不符，或無客觀證據佐證，該2人所
    證欠缺信用性，且儀測公司於105年8月間尚有1,441萬2,852
    元之活期存款，復於105年8月29日向永豐銀行聲請授信額度
    2,700萬元，且於105年8月間向銀行授信，均無逾期金額，
    而告訴人蔡文良因經營儀測公司業務，經常性參與金融交易
    活動，告訴人蔡文良對外向銀行借款籌措資金，均透過證人
    施敏娟接洽、聯繫後向告訴人蔡文良報告後再由告訴人蔡文
    良決定，告訴人蔡文良經營儀測公司已多次向銀行借貸，告
    訴人蔡文良復曾有開立個人名義支票向地下錢莊借款之經驗
    等因素，則告訴人蔡文良向被告3人借款時，是否確有緊急
    迫切或輕率、無經驗之情狀，並非無疑，並不能僅以告訴人
    蔡文良有支付高額利息，即認倘告訴人蔡文良並非陷於相當
    急迫、輕率、無經驗或其他難以求助之處境，應無以如此高
    額利息向被告3人借款之理。本院認依檢察官所舉事證，尚
    未達於通常一般之人均不致有所懷疑，而得確信為真實之程
    度，有合理懷疑存在，難以使本院形成被告3人有罪之確信
    ，不能證明被告3人有公訴意旨所指重利犯行，自屬不能證
    明被告3人犯罪。
六、駁回上訴之理由
(一)檢察官依告訴人蔡文良及儀測公司請求提起上訴，上訴意旨
    略以：
  1.按重利罪所謂急迫，乃指需要金錢或其他物品，其情形至為
    緊急迫切之義，最高法院91年度台上字第913、3780號判決
    意旨可資參照。又刑法第344條係規定以乘他人急迫、輕率
    、無經驗或難以求助之處境，貸以金錢或其他物品，而取得
    與原本顯不相當之重利者，為其構成要件，而消費借貸乃社
    會常見之交易型態，借用人借款之理由雖有多端，難一概論
    之，惟向他人借款本需承擔利息，為避免因借款造成經濟上
    之負擔加重，理性之人無不審慎比較各個借款機構是否需提
    供擔保、要求債信、利息數額等情，以決定是否及向何人借
    款，明知貸與人要求高額利息，仍願向其借款，實非事理之
    常，其中緣故或因已不符合其他借款機構要求之債信擔保條
    件，或因急於用錢以度燃眉之急，或因無處可借，核均與刑
    法第344條所指「急迫」要件相符。
　2.被告王家駒以被告王應涵名義，分別於105年8月9日、同年
    月29日借款800萬元、500萬元予告訴人蔡文良，並約定以每
    月為1期，每期收取10%之利息（即每月收取80萬元、50萬元
    之利息），且被告王家駒透過被告王應涵或王卓涵分別收取
    各該借款之利息乙節，業經告訴人蔡文良及證人施敏娟證述
    在卷，並有105年8月9日借據、同年10月7日貸款展期合約及
    告訴人蔡文良簽立之本票等在卷可稽，此利息顯高於法定利
    率或一般金融機構貸款之利率，並經原審認定此情無訛。而
    經換算告訴人蔡文良所需負擔之利息費用，該2次借款均高
    達週年利率百分之120【計算式：（80萬元×12月）÷800萬元
    ＝1.2；（50萬元×12月）÷500萬元＝1.2】，縱證人施敏娟自
    承被告王家駒表示如伊能背書保證，利率可以降2%等語，然
    以每期8%之利息計算，換算週年利率仍高達百分之96【計算
    式：（64萬元×12月）÷800萬元＝0.96；（40萬元×12月）÷50
    0萬元＝0.96】，是被告3人向告訴人蔡文良收取之利息利率
    ，除與民法第203條所定週年利率5%之法定利率，及同法第2
    05條所定最高週年利率20%之限制相去甚遠外，以現今銀行
    貸放款業務早已進入低利率時代，該利息顯較一般債務之利
    息有特殊之超額，而屬與原本顯不相當之重利，倘若告訴人
    蔡文良並非陷於相當急迫之困境，應無以如此高額利息向被
    告3人借款之理，益見被告3人係利用告訴人蔡文良陷於急迫
    情況，趁機向告訴人蔡文良收取與原本顯不相當之重利，是
    原審未審究上情，而逕認告訴人蔡文良經營儀測公司時未陷
    於急迫或難以求助之處境，尚嫌率斷，有違論理、經驗法則
    。
  2.原審另以中信銀行、星展銀行等銀行之回函內容與證人施敏
    娟所證稱遭中信銀行、星展銀行要求清償借款、抽調資金等
    語不符，而認儀測公司並無急迫、難以求助之情境。惟證人
    施敏娟所證稱儀測公司於105年4月間於星展銀行可循環借貸
    額度3,000萬元遭拒絕授權循環額度使用等語，與星展銀行
    之回函互核觀之，雖星展銀行表示於105年2月19日即取消儀
    測公司可循環使用外匯額度美金100萬元，惟除取消時間與
    證人施敏娟所稱時間略有不同外，關於遭取消授權循環額度
    使用美金100萬元（金額近於新臺幣3,000萬元）等情並無不
    同，則證人施敏娟是否因星展銀行取消授權循環額度使用，
    而陷於急迫之境，始同意支付重利向被告3人借款，當非無
    疑。又觀以中信銀行回函，僅表示未曾於105年間發函予儀
    測公司，且儀測公司於105年1月至12月間未向中信銀行借款
    ，然證人施敏娟所述遭銀行通知抽資金乙事，中信銀行究以
    發函方式通知證人施敏娟、儀測公司，抑或銀行貸款部門承
    辦人員口頭通知證人施敏娟，尚有不明，原審若認此部分與
    證人施敏娟所述不符，可再要求證人施敏娟提出與伊聯絡之
    承辦人資訊或曉諭檢察官聲請調查，然原審卻未盡此調查義
    務，自有應調查證據未予調查之違背法令事由。
  3.儀測公司曾於105年7月19日經永豐銀行五股分行寄發存證信
    函，通知儀測公司因該銀行受新北地院通知第三人聲請強制
    執行儀測公司在該銀行所有存款，依據契約條款，貸款喪失
    期限利益，視為立即到期，且儀測公司更於105年8月22日與
    永豐銀行五股分行經理相約於立法院會議室協調給予儀測公
    司融資1,000萬元續用，此有上揭存證信函及立法委員張宏
    陸國會辦公室便箋附卷可稽，可見告訴人蔡文良及證人施敏
    娟所稱因銀行抽銀根，公司有資金需求始急於向被告3人借
    款等語，尚非無稽，是原審逕以儀測公司、告訴人蔡文良於
    105年8月29日尚與永豐銀行簽立授信及交易總申請書，向永
    豐銀行申請授信額度，而認儀測公司於105年8月並未存有急
    迫或難以求助之情形，然未論及儀測公司在當時已遭第三人
    就其財產為強制執行，且貸款喪失期限利益之情況下，是否
    即已陷於急迫之情境，又何以永豐銀行已於105年7月19日通
    知儀測公司貸款喪失期限利益，卻於知悉儀測公司財務不佳
    之狀況下，仍同意於105年8月29日儀測公司申請授信額度，
    是否係與105年8月22日協調相關？則告訴人蔡文良於105年8
    月22日協調前或於同年月29日申請授信額度前之105年8月9
    日借款，是否係在急迫或難以求助之情況為之，並未見原審
    就上揭不利被告3人之證據資料，如何不足以證明渠等犯罪
    詳述理由，自難認判決理由已臻充分。
  4.綜上，原判決認事用法尚嫌未洽，請將原判決撤銷，更為適
    當合法之判決云云。
(二)檢察官上訴無理由
　　原審審理後，以公訴意旨所舉上開證據，尚不足以使法院獲
    有超越合理懷疑之有罪確信，無法認定被告3人該當刑法第3
    44條第1項重利罪之情形。是因檢察官所舉證據，無法使法
    院達於毫無合理懷疑而得確信之程度，揆諸「罪證有疑，利
    於被告」、「無罪推定」法則，而為被告3人無罪諭知，業
    已說明其證據取捨之依據及認定之理由，並無違誤，且經本
    院補充說明如上，是檢察官以前詞指摘原判決諭知被告3人
    無罪不當，請求撤銷改判被告3人有罪云云為由提起上訴，
    為無理由，應予駁回。
據上論斷，應依刑事訴訟法第368條，判決如主文。
本案經檢察官陳建宏提起公訴，檢察官趙維琦提起上訴，檢察官
吳慧蘭到庭執行職務。
中　　華　　民　　國　　109 　年　　4 　　月　　22　　日
                  刑事第十八庭  審判長法  官  吳炳桂
                                      法  官  葉乃瑋 
                                      法  官  黃紹紘
以上正本證明與原本無異。
不得上訴。
                                      書記官  于  誠
中　　華　　民　　國　　109 　年　　4 　　月　　22　　日
附表（利息支付一覽表）
編號 時間（民國） 金額（新臺幣） 備註（新臺幣） 1  105.09.09  80萬元 本金800萬元 2  105.10.09  80萬元  3  105.11.09  80萬元  4  105.12.09  80萬元  5  106.01.09  50萬元  6  105.09.29  50萬元 本金500萬元 7  105.10.29  50萬元  8  105.11.29  50萬元  9  105.12.29  50萬元